臺灣高等法院臺南分院刑事判決　　　 96年度選上訴字第176號
上　訴　人　臺灣臺南地方法院檢察署檢察官
被　　　告　乙○○
　　　　　　甲○○
上　一　人
選任辯護人　陳昆和律師
上列上訴人因被告賄選案件，不服臺灣台南地方法院九十五年度
選訴字第十三號中華民國九十五年十二月廿五日第一審判決（起
訴案號：臺灣台南地方法院檢察署九十四年選偵字第一三○號）
，提起上訴，本院判決如下：
    主  文
上訴駁回。
    理  由
一、公訴意旨略以：被告乙○○、甲○○均係民國九十四年臺南
    縣善化鎮鎮長候選人梁楊玉華（經檢察官不起訴處分確定）
    支持者，渠等為使梁楊玉華能於本屆鎮長選舉中順利當選，
    竟共同基於對於有投票權之人，交付賄賂而約定其投票權為
    一定行使之犯意聯絡，於九十四年十一月初某日，由被告甲
    ○○向案外人陳朝發（經檢察官不起訴處分確定）以每隻新
    台幣（下同）二百元代價，訂購已宰殺完成雞隻，案外人陳
    朝發於數天後即九十四年十一月十日，將雞隻十隻載送到被
    告甲○○住處，被告甲○○則支付二千元予案外人陳朝發，
    俟案外人陳朝發離去後，被告甲○○便將雞隻交予亦在其住
    處被告乙○○，再由被告乙○○於同日下午四、五時許，駕
    駛ＮＹＢ─六九五號重型機車，將其中二隻雞隻，分別載往
    同案被告洪許秀玉（經檢察官職權不起訴處分確定）台南縣
    善化鎮北子店五○一號之二三住處，及同案被告梁美月（經
    檢察官不起訴處分確定）台南縣善化鎮○○路四四四號小吃
    部，並個別交付雞隻一隻賄賂同案被告洪許秀玉（但洪許秀
    玉未收受）及梁美月，以此約定渠等於鎮長選舉時，投票支
    持候選人梁楊玉華，而為投票權之一定行使。因認被告乙○
    ○、甲○○均涉犯公職人員選舉罷免法第九十條之一第一項
    投票行賄罪嫌云云。
二、按犯罪事實，應依證據認定之，無證據不得認定犯罪事實；
    不能證明被告犯罪者，應諭知無罪判決，刑事訴訟法第一百
    五十四條第二項、第三百零一條第一項前段分別定有明文。
    又所謂認定犯罪事實之證據，係指足以認定被告確有犯罪行
    為積極證據而言，該項證據自須適合於被告犯罪事實之認定
    ，始得採為斷罪資料；且如未能發現相當確實證據，或證據
    不足以證明，自不能以推測或擬制方法，以為裁判基礎；而
    認定犯罪事實所憑證據，雖不以直接證據為限，間接證據亦
    包括在內，然而無論直接證據或間接證據，其為訴訟上之證
    明，須於通常一般人均不致有所懷疑，而得確信其為真實之
    程度者，始得據為有罪之認定，倘其證明尚未達到此一程度
    ，而有合理之懷疑存在時，即難遽採為不利被告之認定（七
    十六台上四九八六號判例參照）。再按公職人員選舉罷免法
    第九十條之一第一項賄選罪，係以對於有投票權之人，行求
    期約或交付賄賂或其他不正利益，而約其不行使投票權或為
    一定行使為構成要件。亦即須視行為人主觀上是否具有行賄
    犯意，而約使有投票權人為投票權一定之行使或不行使；客
    觀上行為人所行求期約或交付賄賂或不正利益，是否可認係
    約使投票權人為投票權之一定行使或不行使之對價；及所行
    求、期約、交付之對象是否為有投票權人而定。上開對價關
    係，在於行賄者之一方，係認知其所行求、期約或交付之意
    思表示，乃為約使有投票權人為投票權一定之行使或不行使
    ；在受賄者之一方，亦應認知行賄者對其所行求、期約或交
    付之意思表示，乃為約使其為投票權一定之行使或不行使。
    且對有投票權人交付之財物或不正利益，並不以金錢多寡為
    絕對標準，而應綜合社會價值觀念、授受雙方認知及其他客
    觀情事而為判斷（九十二年臺上八九三號判例參照）。
三、公訴意旨認被告乙○○、甲○○涉犯公職人員選舉罷免法第
    九十條之一第一項投票行賄罪嫌，無非以：被告甲○○坦承
    確向陳朝發購買雞隻，被告乙○○亦坦承有自甲○○住處載
    雞隻送予同案被告洪許秀玉及梁美月事實，而被告甲○○、
    乙○○二人對購買雞隻付款時間等情供述不一致，另被告甲
    ○○與證人陳朝發間，對購買雞隻送貨流程等細節，所述亦
    不一，且證人洪許秀玉及梁美月於警詢及偵查中證述被告乙
    ○○有要求渠等支持候選人梁楊玉華等語，及卷附蒐證錄影
    光碟、翻拍照片等，為其主要論據。然訊據被告乙○○、甲
　  ○○均堅決否認有投票行賄犯行，乙○○辯稱：雞隻是伊向
    甲○○訂購的，伊共買二隻雞，一隻要送太太，另一隻則送
    女友洪許秀玉，但因案發日伊要住女友洪許秀玉家，故才將
    另一隻雞送梁美月等語。甲○○則辯稱：陳朝發有載雞隻到
    伊家中，乙○○也有至伊家裡載雞隻，但雞隻是伊與朋友一
    起合購，想要自己吃及分送親友的，與選舉無關等語。
四、證據能力部分：
    本件證人梁美月、洪許秀玉、陳朝發三人於警偵訊供證，雖
    均屬被告以外之人於審判外所為陳述，依刑事訴訟法第一百
    五十九條第一項規定固不得作為證據。然被告及檢察官於本
    院準備程序時，對於證人梁美月、洪許秀玉、陳朝發三人於
    警偵訊供證，均同意有證據能力（詳上訴卷三八至四○頁）
    ，本院審酌渠等筆錄作成時，均出任意性供述，依刑事訴訟
    法第一百五十九條之五第一項規定自有證據能力。又被告乙
    ○○及甲○○，彼此於警偵訊審判外之陳述，被告及檢察官
    亦於本院準備程序時同意有證據能力，且均捨棄將對方以證
    人身分，於審判期日依證人身分詰問，有本院準備期日筆錄
    在卷可憑（詳上訴卷四一至四二頁）。依上所述，被告乙○
    ○及甲○○二人於審判外之陳述，對渠等二人彼此間犯行，
    亦均有證據能力，合先說明。
五、經查：
  (一)被告甲○○於九十四年十一月初某日，向證人陳朝發以每隻
    二百元，訂購已宰殺完成雞隻，嗣證人陳朝發於九十四年十
    一月十日，將雞隻十隻，載送至甲○○住處，甲○○並支付
    二千元予證人陳朝發等情，業經被告甲○○於警偵訊及原審
    時供承在卷，核與證人陳朝發於警偵訊證述情節相符；又被
    告乙○○亦於同日即九十四年十一月十日下午五時許，自被
    告甲○○家中以ＮＹＢ─六九五號重型機車，載運雞隻二隻
    後，騎駛上開機車，前往證人梁美月住處，將其中一隻雞交
    證人梁美月後，再將另外一隻雞帶至證人洪許秀玉家中等情
    ，亦分經被告乙○○、證人梁美月及洪許秀玉供承在卷，且
    有蒐證錄影光碟翻拍照片在卷可佐（詳三七二號他字卷五八
    頁至六九頁）。是該部分事實，足堪認定。
  (二)惟被告甲○○、乙○○二人是否構成公職人員選舉罷免法第
    九十條之一第一項投票行賄罪，須視被告甲○○、乙○○是
    否係基於行賄意思，而交付上開雞隻，尚難僅因被告甲○○
    、乙○○對購買雞隻付款時間等細節供述不一，或甲○○與
    陳朝發二人就有關購買雞隻送貨流程等細節所述不一，即推
    論上開雞隻，係作為賄選不法用途。再者，投票行賄罪成立
    與否，除應就行為人主觀犯意及共犯犯意聯絡等心理狀態、
    行為時客觀情事，本於邏輯推理為綜合判斷外，仍須異時異
    地，衡以社會常情及經驗法則作為論斷基礎。而為維護選舉
    公平性及端正不法賄選風氣，對以不正手段訴諸金錢、財物
    賄選行為，固應依法嚴加杜絕，惟行為是否該當賄選要件，
    亦應在不悖離國民法律感情與認知下，就社會一般生活經驗
    予以評價，該罪立法本旨始能彰顯，而為大眾所接受。且於
    民主社會中，人民基於言論自由及參政權保障，任何人均得
    於競選期間，在各種公開或不公開之場合發言或請托支持某
    特定候選人，至於行為人助選談話內容，主觀上是否已與對
    方有投票權人互達「約」其投票權為一定行使之意思合致，
    自應審慎加以認定，要非謂凡於選舉期間，致贈一定價值之
    物品與他人而談及和選舉事務有關行為，不問交付及接受者
    雙方主觀上有無認識所收受物品，係屬「賄賂」等情，均一
    律以投票行賄、受賄罪相繩。
  (三)查證人梁美月於警詢供稱：乙○○前告訴伊本次善化鎮鎮長
    選舉時，將選票投給登記第三號候選人梁楊玉華後，便於九
    十四年十一月十日送來雞隻等語（詳警卷十一至十二頁），
    核與其於偵查中證稱：乙○○前幾天來店裡就有說本次鎮長
    選舉，要伊支持三號候選人梁楊玉華；九十四年十一月十日
    ，乙○○把雞拿來轉頭就走，伊知道他是要伊選舉時支持三
    號候選人梁楊玉華等情相符（詳三七二號他字卷九一至九二
    頁）。參酌證人梁美月於原審亦證稱：乙○○送雞當時，並
    沒有跟伊提到有關選舉的事，是在之前乙○○來伊店裡吃麵
    時，有叫伊支持梁楊玉華，所以伊才猜想乙○○送雞目的，
    應該是要伊支持三號候選人梁楊玉華等語（詳原審卷一一八
    至一二一頁）。是證人梁美月就被告乙○○於九十四年十一
    月十日將雞隻送給證人梁美月時，當場未要求證人梁美月支
    持三號候選人梁楊玉華，係之前乙○○前往梁美月所設麵店
    用餐時，曾要求伊支持三號候選人梁楊玉華等情，已迭據其
    於警訊及原審時均為相同陳述。參以被告乙○○與證人梁美
    月先生係朋友關係，為被告乙○○供承，衡情茍非確有其事
    ，證人梁美月實無虛構之理，其上開證詞，自堪採信。是被
    告乙○○辯稱，其贈送梁美月雞隻以前，未曾到過梁美月麵
    店云云，即非可採。然被告乙○○致贈雞隻給予梁美月時，
    既未為任何言詞表示。且被告乙○○持以贈送梁美月雞隻，
    每隻價格為二百元等情，亦經證人陳朝發於偵查中證述明確
    （詳九○號偵查卷二三頁）。由此可見，該雞隻價值非高，
    以現今國民通常所得標準，及現今社會親朋好友往來，相互
    致贈禮物價值以觀，該雞實非價格昂貴之物，持以贈送他人
    ，尚不足以令受贈者於收受時，即可對贈予者動機，心生懷
    疑。況案發時正值禽流感肆虐，雞隻價格大幅滑落，如被告
    乙○○或甲○○等人確有行賄犯意，是否會以當時一般人避
    之猶恐不及，且已宰殺完成，必須立即食用，否則新鮮度即
    堪質疑雞隻為之，實有可疑，實難逕認被告乙○○與證人梁
    美月間已有互達「約」其投票權為一定行使意思合致。況證
    人梁美月家中除其以外，尚有其先生均為有投票權人，而被
    告乙○○與證人梁美月先生又為朋友關係，若乙○○係基於
    投票行賄犯意贈送雞隻，以一般「一人一票」行賄手法觀之
    ，被告乙○○在當時，理應贈送證人梁美月二隻雞為是，豈
    有僅對該戶其中一人行賄之理？雖證人梁美月事後認為，乙
    ○○平白無故贈送雞隻，可能與該次選舉有關，然該部分尚
    屬證人梁美月臆測，自難逕以證人梁美月主觀推測，即推認
    被告乙○○係基於行賄意思，而交付上開雞隻。
  (四)證人洪許秀玉於警詢證述：九十四年十一月十日下午十七時
    五十分，我有在家中，當時我在家煮飯；當時有位三年多的
    朋友叫乙○○來找我；他拿一隻已殺好的雞要送給我，他說
    是人家給他的；乙○○他有請我支持善化鎮長候選人梁楊玉
    華，並投票給他等語（詳警卷十五至十六頁）及於偵查中供
    述：乙○○來找我，他說有人給他一隻生雞已宰殺好，他要
    給我吃；他並有叫我要投給梁楊玉華，他都叫她「阿華」等
    語（詳三七二號他字卷八一至八二頁）。然證人洪許秀玉與
    被告乙○○乃係男友朋友，且乙○○平時亦會前往洪許秀玉
    住處過夜，是縱使乙○○贈送洪許秀玉雞隻同時，有請託證
    人洪許秀玉投票支持善化鎮長候選人梁楊玉華，然此乃選舉
    期間，替支持者拉票幫忙一般應對，且乙○○與洪許秀玉間
    係同居關係，則渠等間相互贈送禮物，事屬平常。何況被告
    乙○○所交付證人洪許秀玉物品，僅係已宰殺完成，價值二
    百元，而得作為當天晚餐菜餚雞隻，此與賄選，係以現金或
    贈品，用以影響並動搖有投票權人選舉動向，究屬有別。再
    者，以乙○○與洪許秀玉彼此為同居特殊關係，若乙○○要
    影響洪許秀玉投票意向，豈須以雞隻為之？尚難僅因乙○○
    交付洪許秀玉上開雞隻同時，曾向洪許秀玉談及選舉之事，
    並請洪許秀玉投票給其所支持善化鎮長候選人梁楊玉華，即
    謂乙○○係基於行賄意思而交付該雞隻，被告乙○○辯稱，
    其係基於與洪許秀玉間私人情誼，始贈送雞隻給洪許秀玉食
    用，即非無據，實無逕認本件乙○○係為約使洪許秀玉就投
    票權為一定行使，始贈送洪許秀玉上開雞隻，要難認該雞隻
    與要求洪許秀玉於選舉時支持候選人梁楊玉華間，具有對價
    關係，是尚不能單以乙○○致贈該雞隻客觀行為，即遽行推
    論已該當於投票行賄罪犯行。
　(五)又被告乙○○與甲○○間，就購買雞隻付款時間及被告甲○
　  ○與證人陳朝發間，對購買雞隻送貨流程等細節，所述縱有
    不一，然本件既係因檢警認為上開雞隻，係屬賄賂而發動偵
    查，被告乙○○、甲○○及證人陳朝發等人，難免因涉嫌賄
    選案件有所顧忌。惟被告等人，是否構成投票行賄罪，仍應
    依積極證據以資認定，且被告本不負自證無罪義務，尚不能
    僅因被告乙○○、甲○○等人，就購買雞隻付款時間及購買
    雞隻送貨流程等細節供述不一，即推論被告乙○○、甲○○
    購買雞隻目的，係欲作為賄選不法用途。
　(六)復觀諸本件蒐證錄影光碟及卷附翻拍照片顯示，被告乙○○
　  自甲○○家中載運雞隻離開，前往證人梁美月麵店，再回到
    證人洪許秀玉家中止，均遭員警全程跟拍。由此可見，案發
    當時乙○○確實只向甲○○拿取二隻雞，並將二隻雞分予梁
    美月及洪許秀玉，核與一般投票行賄者，於行賄前，通常會
    抄錄各戶擁有投票權名冊，行賄時會查詢該戶投票權人數，
    始交付賄賂常情，並不相符，自難遽為不利於被告乙○○、
    甲○○認定。是被告乙○○辯稱，上開雞隻是向甲○○訂購
    ，因案發日要住女友洪許秀玉住處，始將其中一隻雞轉送給
    梁美月等情，非無可能，自無從遽為不利被告乙○○認定。
　(七)綜上所述，被告乙○○雖有贈送雞隻予梁美月及洪許秀玉行
　  為，惟尚無積極事證，足資認定被告乙○○於交付雞隻時，
    有行賄故意，或其所交付雞隻，確與約使投票權人為投票權
    之行使或不行使間，有對價關係，更無積極事證，足資認定
    被告甲○○與乙○○間有犯意聯絡及行為分擔，自不能僅以
    上開交付雞隻事實，及被告乙○○、甲○○，就購買雞隻付
    款時間及購買雞隻送貨流程等細節供述不一，即遽認被告乙
    ○○、甲○○涉有投票行賄犯行。是本件依公訴人所舉證據
    及本院調查所得，既尚不足以使本院卻除合理懷疑，而達確
    信被告二人有公訴意旨所指犯行，依上說明，即不得遽為不
    利被告認定，自應依法為被告二人為無罪諭知，以昭公允。
六、原判決以被告二人，犯罪均尚屬不能證明，而為被告二人無
    罪諭知。本院經核，原判決認事用法，均無不當。檢察官上
    訴意旨以：(1)公職人員選舉罷免法第九十條之一第一項所稱
    賄賂，本無財產價值之量的限制，舉凡行為人所贈送之任何
    物品，只要非屬用以表彰候選人所用選舉文宣，如印有候選
    人姓名及相片之隨身包面紙或原子筆類之物品，應均屬該條
    項所稱賄賂。(2)又本件被告甲○○、乙○○確有將價值新台
    幣二百元雞隻贈與梁美月及洪許秀玉等情，而證人梁美月及
    洪許秀玉於偵查中對被告乙○○贈與雞隻目的係為要求渠等
    投票支持梁楊玉華，亦均結證在卷，原判決認被告主觀上無
    行賄犯意，核與上開選舉罷免法規定有違云云。然本件被告
    乙○○贈送雞隻予證人梁美月，合於朋友間往來合理送禮，
    難認被告乙○○係基於賄選動機而贈送；至被告乙○○贈送
    雞隻予證人洪許秀玉，被告乙○○係因渠二人間有同居關係
    而為，自難認被告乙○○有賄選犯意，已據原審於判決理由
    內，詳為論述。基上所述，原判決認被告乙○○贈送二隻雞
    ，並無關賄選，證人梁美月及洪許秀玉所為有關係為支持候
    選人梁楊玉華競選，係渠等二人臆測。則檢察官上訴意旨，
    仍以證人梁美月及洪許秀玉供述，執為被告二人賄選證據，
    即無理由，應予駁回。
據上論斷，應依刑事訴訟法第三百六十八條，判決如主文。
本案經檢察官徐松奎到庭執行職務。
中　　華　　民　　國　　96　　年　　4　　月　　26　　日
                  刑事第六庭    審判長法　官  蔡崇義
                                      法　官  杭起鶴
                                      法　官  董武全
以上正本證明與原本無異。
檢察官如不服本判決，應於收受本判決後十日內向本院提出上訴
書。其未敘述上訴理由者並得於提起上訴後十日內向本院補提理
由書。
被告不得上訴。
　　　　　　　　　　　　　　　　　　　書記官  許美惠
中　　華　　民　　國　　96　　年　　4　　月　　26　　日
